【裁判字號】    96,重訴,340
【裁判日期】    970321
【裁判案由】    給付價金
【裁判全文】
臺灣士林地方法院民事判決             96年度重訴字第340號
原      告  丁○○
訴訟代理人  謝生富律師
被      告  戊○○
訴訟代理人  徐揆智律師
            林幸慧律師
上列當事人間請求給付價金事件，本院於中華民國97年3 月6 日
言詞辯論終結，判決如下：
    主      文
原告之訴及假執行之聲請均駁回。
訴訟費用新臺幣玖萬伍仟零伍拾元由被告負擔。
    事實及理由
一、原告主張略以：原告前於民國76年2 月20向訴外人吳祚欽購
    買坐落臺北市中正區○○○路○ 段73巷10號4 樓之建物，及
    坐落基地即臺北市○○區○○段4 小段332 號地號之土地應
    有部分4 分之1 （下稱系爭房地），價金總額為新臺幣（下
    同）420 萬元，並於76年4 月9 日辦妥所有權移轉登記。嗣
    被告於83年6 月29日向原告購買系爭房地，約定買賣價金各
    為房屋價款283,800 元及土地價款9,216,000 元，並於同年
    11月14日辦妥系爭房地之所有權移轉登記。詎被告遲未給付
    價金，經原告多次催討，均藉詞拖延。為此，依據民法第36
    7 條規定，請求被告給付買賣價金云云，而聲明求為判決：
    (一)被告應給付原告9,499,800 元，及自起訴狀繕本送達之翌
    日起至清償日止，按週年利率5 ％計算之利息。。(二)原告願
    供擔保，請准宣告假執行。
二、被告則以：系爭房地原係被告為奉獻為天靈宮道場同修之用
    ，而於74年10月1 日，向訴外人黃彩珠購得，基於節稅考量
    ，因而借用第三人即天靈宮主持乙○○之名義為所有權登記
    ，該房地前為擔保訴外人黃彩珠對臺北市銀行之債務，而設
    有抵押權登記，嗣因黃彩珠未依約清償債務，經臺北市銀行
    實行抵押權，系爭房地遂遭拍賣，並於75年12月19日由吳祚
    欽拍得。被告復於76年2 月12日，再以320 萬元向吳祚欽購
    買系爭房地，為基於節稅考量，乃借用原告（原名莊萬銓，
    先後更名為莊皓博、丁○○）之名義，於76年4 月7 日為所
    有權登記。迄於83年間，因兩造間已少有往來，被告遂終止
    借名登記關係，乃於83年6 月29日逕以簽訂物權契約之方式
    ，由原告提供印鑑證明、印章、戶籍謄本，而辦理移轉系爭
    房地所有權登記予被告，兩造間確無真實之買賣關係存在。
    而仍基於節稅考量，現系爭房地已再借用乙○○之名義為所
    有權登記等語置辯，並聲明求為判決：(一)原告之訴駁回。(二)
    如受不利益判決，願供擔保，請准免予假執行。
三、經查：
  (一)如下事實為兩造所不爭執：
  1.原告原名莊萬銓，嗣於83年5 月2 日更名為莊皓博，復於94
    年12月29日再改名為丁○○。
  2.系爭房地於64年6 月26日新建完成，於同年月29日辦妥新建
    總登記，所有權人為黃彩珠。迄於74年11月9 日，黃彩珠因
    買賣而將所有權移轉，所有權登記名義人為乙○○。後系爭
    房地經法院查封、拍賣，由吳祚欽拍得，並於75年12月24日
    完成所有權移轉登記，所有權人為吳祚欽。吳祚欽旋於76年
    4 月9 日，以買賣為原因辦理所有權移轉登記，所有權登記
    名義人為莊萬銓即原告。
  3.兩造曾於83年6 月29日就系爭房地簽訂土地暨建築改良物買
    賣所有權契約書，該契約書記載承買人為被告，出賣人為莊
    皓博，土地買賣價款為9,216,000 元，建物買賣價款為283,
    800 元。嗣於同年11月14日由己○○代理向地政機關提出申
    請而辦理所有權移轉登記，申辦登記原因為買賣，而經辦畢
    登記。被告則另於95年4 月30日，與乙○○就系爭房地簽訂
    土地及建築改良物買賣所有權契約書，該契約書記載買受人
    為乙○○，出賣人為被告，土地買賣價款為9,216,000 元，
    建物買賣價款為241,700 元，而於95年5 月24日，復以買賣
    為原因，申辦移轉登記為乙○○所有而登記完竣。
  4.系爭房屋無論係登記在原告或被告名下期間，均係由乙○○
    占有，除居住外，並作為開設天靈宮道場而供道友同修使用
    ，乙○○並於84年1 月13日將戶籍遷設在系爭房屋。
  (二)上開事實，且有原告之戶籍謄本（本院卷第9 頁）、臺北市
    土地建物異動清冊（本院卷第10頁）、土地暨建築改良物買
    賣所有權契約書（本院卷第13頁以下）、土地登記申請書（
    本院卷第11頁以下），及臺北市建成地政事務所函附異動索
    引（本院卷第81頁以下）、建築改良物登記簿（本院卷第87
    頁以下）、土地登記簿（本院卷第96頁以下）、土地登記申
    請書（本院卷第107 頁以下、第122 頁以下）、土地暨建築
    改良物買賣所有權契約書（本院卷第111 頁以下、第126 頁
    以下），附卷可稽，均堪信為真實。
四、茲原告主張依據買賣契約法律關係，請求被告給付，被告則
    以前開情詞置辯。本院判斷如下：
  (一)按「買受人對於出賣人，有交付約定價金及受領標的物之義
    務。」，民法第367 條固有明文。惟按「當事人主張有利於
    己之事實者，就其事實有舉證之責任。」，民法第277 條前
    段亦有明文。即主張法律關係存在之當事人，須就該法律關
    係發生所須具備之特別要件，負舉證之責任，至於他造主張
    有利於己之事實，則應由他造舉證證明，是各當事人就其所
    主張有利於己之事實，均應負舉證之責，故一方已有適當之
    證明者，相對人欲否認其主張，即不得不更舉反證（最高法
    院48年台上字第887 號、19年上字第2345號判例意旨參照）
    。
  (二)原告所主張之上開事實，悉為被告所否認，原告就此雖援引
    土地登記申請書、土地暨建築改良物買賣所有權移轉契約書
    等為證。惟按不動產物權之設定、移轉，必以書面為之，此
    為民法第960 條所明文，此之所謂書面，係專指物權契約書
    面而言，其是否合法成立、生效，應與債權契約分別以觀。
    而在實務上，由當事人向地政機關申辦登記時，所提出俗稱
    公契之土地建築改良物買賣所有權移轉契約書，即屬此物權
    契約之性質（最高法院84年台上字第114 號民事判決意旨參
    照）。訴訟當事人間縱有物權契約存在，如對原因債權契約
    存否有所爭執時，仍應由為此利己主張之當事人負舉證責任
    （最高法院80年台上字第1804號判決意旨參照），不能僅憑
    物權契約上載移轉原因，推論雙方必有合法、有效之債權契
    約存在。本件原告雖舉上開申辦系爭房地所有權移轉予被告
    之土地暨建築改良物買賣所有權移轉契約書為證，主張兩造
    間已如其上載，合意約定系爭房屋以283,800 元、系爭土地
    以9,216,000 元之價格出賣予被告云云。但此依上述說明，
    應認徒憑上開物權契約，實不足以認定有此原告所主張之買
    賣契約關係，且被告已予否認，並抗辯雙方係本於借名登記
    之合意而為物權之移轉，原告自負有舉證證明買賣契約存在
    之責，而原告就此經曉諭應提出證據方法後，仍稱僅以上開
    物權契約為證云云，並未進一步舉證以實其說，自應認其舉
    證責任未盡，所主張買賣契約關係存在，進而憑本請求被告
    給付，為非可取。
  (三)又系爭房地所有權先後移轉各當事人悉如前述不爭執事實所
    載，即系爭房地乃自黃彩珠移轉予乙○○，經拍賣由吳祚欽
    取得所有權後，再移轉登記至原告名下，即原告登記為所有
    權人，乃源自於吳祚欽之移轉行為，而原告雖主張：系爭房
    地為其出資向吳祚欽購買取得云云。但原告到庭就與吳祚欽
    洽商購買之過程，竟稱：因前曾在朋友的公司及金山南路、
    仁愛路交叉口見過吳祚欽，系爭房地係以420 萬元向吳祚欽
    購買，錢是父親出售房地而給予，先付320 萬元現金後，吳
    祚欽為我設定同額抵押權，等過戶時再給付100 萬元，付款
    時僅有吳祚欽一人在場，買賣是吳祚欽站在仁愛路、臨沂街
    口等我，並一人拿資料到我永和住處云云。觀其所陳此等交
    易起因於街頭等候，及以高額現金交付而不以匯款、支票兌
    付，又未保留任何付款憑證之情狀，均與交易常情不符，且
    與經臺灣臺北地方法院公證人公證而以原告名義與吳祚欽簽
    訂之不動產買賣契約書（本院卷第206 頁以下，下稱甲契約
    ）上載有見證人禹富若及被告之情不謀，益顯其主張為非可
    採取。
  (四)再被告抗辯系爭房地乃伊出資購自吳祚欽而借名登記在原告
    名下，目的在於奉獻供天靈宮道親同修之用等情，業據提出
    乙○○戶籍謄本（本院卷第52頁）、房屋稅及地價稅繳款書
    （本院卷第53頁以下）、公證書（本院卷第210 頁）、甲契
    等文書，並據聲請詢問證人己○○、甲○○、乙○○及丙○○等人為證。依據上開文書記載，乙○○乃早於84年1 月13
    日即遷籍在系爭房屋居住迄今，並且被告執有最早自76年，
    最晚至82年之房屋稅或地價稅繳款書，而系爭房地亦已再於
    95年5 月24日以買賣為原因，由被告及乙○○申辦移轉登記
    為乙○○所有並登記完竣，足顯系爭房屋確實長期由乙○○
    占有居住，及供作開設天靈宮道場使用，且被告確實執有上
    開常情應由房地買受人、所有權人執有之文書原本或正本，
    已見被告抗辯非虛，此參照被告自陳：當時在台灣大學男宿
    舍餐廳工作，一個月薪資3 萬多元，需扶養2 名各為3 、4
    歲及剛出生之子女，配偶則無工作之家庭收入與生活狀況，
    對照系爭房地購買價額，依據甲契約記載，金額高達320 萬
    元，則以當時被告收入及負擔家計之狀況，其稱：係為供道
    友同修而由其父資助購置云云，已與其資力不符，難認可採
    ，且所稱係先行付款320 萬元云云，亦與甲契約上載乃簽約
    當場付款5 萬元，訂約後一週內代償銀行貸款280 萬元，餘
    款35萬元於增值稅單核發後2 日內給付之約定不符，更證其
    所陳非實。另參以證人即代辦系爭房地所有權自原告移轉登
    記為被告名義之己○○到庭證稱：現場是拜拜的道場使用，
    我有到現場去，他們（指兩造）沒有簽訂買賣契約，說是用
    借名，現在要過回給被告，所以要辦過戶，這件比較特別的
    是沒有辦私契等語（本院卷第145 頁以下）；證人甲○○證
    稱：系爭房屋係於76年2 月份由被告買的，原告是人頭，借
    用他的名義，以我所知原告的能力，不可能買系爭房屋，當
    時原告名下沒有房屋，因為被告要將這個地方捐獻出來，所
    以不用她的名義，我們去巨揚建設公司洽談買賣，我在現場
    看到被告付錢給對方，對方是一位姓吳的名人（指吳祚欽）
    等語（本院卷第148 頁以下）；證人即天靈宮主持乙○○到
    庭證稱：因為房子被拍賣，我們去投標，沒有標到，被一家
    建設公司標走，我們裡面的物品不容易搬，被告去跟建設公
    司商量買回，是被告拿錢出來購買系爭房屋，買賣是由被告
    及甲○○、丙○○、禹富若等人去辦，因為被告要奉獻出來
    ，所以不用自己的名義，原告當時有一起修行，因為被告名
    下有好幾間房子，我就提議用原告名義，原告答應好，就用
    他的名義，我與他談時有很多人在場，大家都知道，因為原
    告有段時間與我們比較疏遠，我就請原告將證件準備好交給
    我，我叫代書到道場來辦等語（本院卷第153 頁以下）；證
    人丙○○證稱：系爭房屋是大家同修的場所，74年時跟黃彩
    珠買，因為黃彩珠有信用貸款沒有辦法清償，銀行不給塗銷
    的證明，於是被拍賣，後來被巨揚建設吳祚欽買走，76年2
    月份，我、戊○○、甲○○、禹富若去忠孝東路2 段54號3
    樓巨揚建設公司談，原本開價400 萬元或400 多萬元，談到
    最後以320 萬元成交，被告當場付了5 萬元的訂金給對方，
    並借用原告的名義簽約，原告當時不在場，接下來要拿280
    萬元清償吳祚欽的銀行貸款，餘款等事情後都辦完再給，銀
    行塗銷是被告籌錢去銀行繳的，35萬元也是被告付的等語（
    本院卷第157 頁），渠等證述內容關於借名登記一事互核相
    符，應認已足證被告抗辯為借名登記在原告名下，嗣為回復
    而為移轉登記為被告名義，兩造間無買賣契約等情屬實，則
    兩造間既無買賣契約關係存在，原告主張被告對其負有給付
    買賣價金之義務，乃無可取。
五、從而，原告主張依據民法第367 條規定，請求被告給付買賣
    價金9,499,800 元及遲延利息，為無理由，應予駁回。
六、原告陳明願供擔保，聲請宣告假執行，因其訴經駁回而失所
    附麗，應併予駁回之。
七、據上論結，原告之訴為無理由，依民事訴訟法第78條、第87
    條第1 項判決如主文。
中    華    民    國    97    年     3    月    21    日
                  民事第一庭  法  官  蕭錫証
以上正本證明與原本無異。
如對本判決上訴，應於判決送達後20日內向本院提出上訴狀。
中    華    民    國    97    年     3    月    25    日
                              書記官  林立原


司法院資訊處製作；財團法人民間司法改革基金會備份。
